臺灣高等法院民事判決　　　　　　　　　　　　　九十二年度家上更(一)字第一四號
　　原　告　即
　　被　上訴人　乙○○<!>
　　訴訟代理人　唐琪瑤律師<!>
　　被　告　即
　　上　訴　人　甲○○<!>
　　訴訟代理人　趙鳴露<!>
右當事人間請求離婚事件，上訴人對於中華民國八十九年九月二十日臺灣新竹地方法
院八十九年度婚字第三九一號所為判決提起上訴，原告即被上訴人於同法院提起離婚
等反訴，經該院裁定移送本院合併審理判決後，經最高法院第一次發回更審，本院於
九十三年一月二十八日辯論終結，判決如左：
    主      文
被告即上訴人應給付原告新台幣貳佰萬元，及自民國八十九年十二月八日起至清償日
止按年息百分之五計算之利息。
本院前審及發回前第三審訴訟費用（除確定部分外），由被告即上訴人負擔。
    事      實
甲、原告即被上訴人方面
一、聲明：如判決主文第一項所示。
二、陳述：
  (一)原告與被告於七十三年六月九日結婚，八十二年十月間，被告突偕同其父母離家
    另居住他處，原告於八十三年初除夕當日攜二子前往被告住處，遭其拒絕進入，
    此後被告即對原告母子三人未加聞問，被告顯惡意遺棄原告母子三人。八十九年
    二月間，被告突寄發存證信函要求原告攜二子與其同住，原告依約攜二子前去被
    告住所，惟均遭被告拒絕進入。八十九年六月六日當日原告發現被告前女友周敏
    嫺偕同一名幼童於被告住所中，經查訪結果，方知該童乃被告與周敏嫺通姦所生
    之子。
  (二)被告於離家期間非但與周敏嫺往來密切，且甚而與周敏嫺同居，周敏嫺於長庚醫
    院生子時，被告亦自承於八十五年六月十八日、十九日均係請假陪同其前去生產
    ，並為其辦理住、出院手續，設若渠等非關係密切，被告豈有可能如此相捨相陪
    。且周敏嫺尚向醫院護士陳稱被告為其配偶，被告並為周浩然確認其生母及於生
    產記錄單上署押等，足證周浩然確為被告與周敏嫺通姦所生。
  (三)被告自八十二年十月間離家後，即由原告獨自負擔家中生活費用及二子扶養，教
    育費用。依行政院主計處統計平均每戶每人消費支出為標準，計算八十三年元月
    至九十年十二月止之家庭生活費用為三百九十七萬七千五百五十元，被告有支付
    義務，就此部分，原告於上訴最高法院後已減縮為二百萬元及請求自八十九年十
    二月八日起至清償日止按年息百分之五計算之利息。
  (四)所謂家庭生活費用包括妻之生活費、子女扶費及醫療費、娛樂費等一切家計所需
    。被告八十二年十月間離家時，其原任軍職，退伍後取得二百萬元退伍金，月可
    領取三萬元息收入，八十三年七月十二日至電腦公司任職每月可得四萬元，目前
    又外聘至大陸擔任倉儲管理，分居期間每月即有七萬元收入。
三、證據：除援用本院前審提出之證據外，並提出被告之綜合所得稅核定通知書影本
    八件為證。
乙、被告即上訴人方面
一、聲明：原告之訴駁回。
二、陳述：除援用本院前審陳述外，補充稱被告存在銀行之定期款為一百多萬元。
    理　　由
甲、程序方面：
一、按非婚姻事件之訴，以夫妻財產之分配或分割、返還財物、給付家庭生活費用或
    贍養費或扶養費之請求或由訴之原因事實所生損害賠償之請求為限，得與婚姻無
    效、確認婚姻成立或不成立、撤銷婚姻、及離婚或夫妻同居之訴，合併提起，或
    於第一審或第二審言詞辯論終結前，為訴之追加或提起反訴。民事訴訟法第五百
    七十二條第三項定有明文。本件原告即被上訴人於上開婚姻事件訴訟中，於第二
    審為訴之追加，請求被告即上訴人給付家庭生活費用，核無不合，先予說明。
二、本件被告即上訴人（下稱被告）前提起離婚之訴，原判決為被告敗訴之判決，被
    告於八十九年十月十一日提起上訴，經本院以八十九年度家上字第二八六號受理
    在案。原告即被上訴人（下稱原告）於八十九年十一月二十七日向原法院另提起
    離婚之訴（八十九年度婚字第三九一號），經原法院將該離婚等事件裁定移送本
    院。被告於本院追加夫妻同居之訴，並以之為備位聲明，原告則於本院中追加請
    求准原告與被告離婚。(2)被告應給付原告乙○○新臺幣（下同）四百九十七萬
    七千五百五十元（含離婚慰撫金一百萬元及家庭生活費三百九十七萬七千五百五
    十元）及自起訴狀繕本送達翌日起至清償日止，按年息百分之五計算之利息。(3)
    兩造所生長子趙士綸、次子趙俊豪均由原告監護。經本院以八十九年度家上字第
    二八六號判決准原告與被告離婚，兩造所生二子親權行使負擔由原告任之，被告
    另應給付原告精神慰撫金新臺幣八十萬元本息，但駁回原告其餘請求，原告就其
    敗訴部分家庭生活費用提起上訴，但減縮聲明為請求新台幣二百萬元及自八十九
    年十二月八日起（訴狀繕本送達翌日起）至清償日止按法定利率計算之利息，是
    就其餘部分，未據原告上訴而告確定（被告敗訴部分未據上訴而告確定）。經最
    高法院就原告上訴部分廢棄發回本院，是本院僅就此部分為審理，合先說明。
乙、實體方面：
一、按夫妻未約定財產制者，以法定財產制為其夫妻財產制。又夫妻法定財產制於民
    國九十一年六月二十六日修正公布前之法定財產制為聯合財產制，本件原告請求
    被告給付婚姻關係存續中之家庭生活費用部分，核係請求民國八十三年一月一日
    起至九十年十二月三十一日止之家庭生活費用，而兩造並未約定採用其他財產制
    ，為兩造所不爭執，即應以當時有效之聯合財產制為其夫妻財產制。又修正前法
    定聯合財產制之家庭生活費用負擔，依修正前民法第一千零二十六條規定，家庭
    生活費用，夫無支付能力時，由妻就其財產之全部負擔。是聯合財產制家庭生活
    費用負擔，以夫負擔為原則，僅夫無資力時，始由妻負擔。家庭生活費用負擔義
    務固以夫妻家庭生活存續為要件，但妻如有正當事由而與夫分居時，夫仍應負擔
    妻之家庭生活費用，最高法院五十年台上字第二七三七號著有判例。至家庭生活
    費用範圍尚包括未成年子女之保護教養所必要之費用。
二、原告主張兩造於七十三年六月九日結婚，育有二子趙士綸、趙俊豪之事，業據其
    提出戶籍謄本一紙可稽（原審卷七五頁），又原告主張被告於八十二年十月間即
    離開兩造共同居住處所，迄離婚判決確定時仍在分居狀態中，為被告所不爭執，
    均應認為真正。
三、兩造分居事由，原告主張係被告自行離開共同居住所及因被告與訴外人周敏嫺通
    姦產下一子所致，則為被告所否認。但查被告於離家期間，在任職之大眾電腦公
    司所留之聯絡地址為臺北縣土城市○○路○段一二○巷五號八樓（本院家訴字卷
    一三六頁），該中正路一二○巷五號八樓，於八十五年六月二十四日改編為清水
    路七十二巷五號八樓，正為周敏嫺之戶籍所在地，有周敏嫺之戶籍謄本附卷足稽
    （本院家訴卷一三五頁），被告於被訴通姦一案亦自認係留周敏嫺之地址（本院
    家訴卷一五一頁），已足證被告係離開與原告共同之居住處所者甚明。又訴外人
    周敏嫺於長庚醫院生子時，被告亦自承於八十五年六月十八日、十九日均請假陪
    同周敏嫺前去生產，並為其辦理住、出院手續（本院家訴卷一五一頁），被告與
    周敏嫺之關係，顯非洵常。且核周敏嫺之生產記錄單上配偶姓名亦載被告姓名（
    本院家訴卷四六頁），雖其以係護士自行填載，然「有關產婦生產記錄單主要係
    由護士依據產婦口述及身分證資料填載」，亦有財團法人長庚紀念醫院九十年六
    月十四日長庚院法字第○五二八號函在卷可憑（本院家訴卷九九頁）。再者，
    被告為周浩然確認其生母及於生產記錄單上署押（本院家訴卷七一頁），嗣周敏
    嫺於八十五年六月二十二日為周浩然申報出生時，周敏嫺於申請書上載生父為被
    告甲○○（本院家訴卷一八八頁），周浩然之戶籍謄本父欄原亦載甲○○（本院
    家訴卷一四０─四頁），雖甲○○之姓名又經劃去，如周敏嫺未申報甲○○為周
    浩然之生父，戶政人員何能知周浩然之生父為何人。而被告與周敏嫺被訴妨害家
    庭案件，並經臺灣新竹地方法院檢察署檢察官提起公訴，有起訴書一份在卷可憑
    （本院家訴卷二八頁），並經本院刑事庭以九十一年度上易字第一四三五號判刑
    確定。被告所辯未與訴外人通姦之事實，顯無足採。應認原告之主張為真正。
四、本件兩造婚後原共同生活一處，被告於八十二年十月間離家，至兩造離婚判決確
    定時長達十年，造成兩造分居原因，依上開情事，顯係可歸責於被告之事由，依
    前揭最高法院判例，兩造於分居期間之家庭生活費用，仍應由夫即被告負擔，從
    而原告請求被告負擔自八十三年一月一日起至九十年十二月三十一日止分居期間
    之家庭生活費用，並非無據。即應由本院審酌兩造之經濟能力、收入、子女養育
    費用、對其他受扶養權人所應負之扶養義務等一切情狀，以決定兩造上開分居期
    間符合其身分地位之家庭生活費用金額。經查：原告經營早餐店，月入三萬元，
    與二子同住在娘家；被告原為軍職，退伍後領有退伍金一百九十八萬元存入台灣
    銀行，每月可固定領取約三萬元，八十三年七月十二日即至大眾電腦公司任職，
    每月可領取薪資約四萬元，八十八年九月至國基電子公司任職，每月可領取約相
    同薪資，八十九年六月離職，復於新竹光復中學任清潔工，月入約二萬餘元，目
    前受聘至大陸工作，每月約有三萬餘元回台灣帳戶中，此為被告所自承（本院
    卷三九頁），是核其月入含利息收入仍有六萬餘元以上。而其八十四年、八十五
    年、八十六年、八十七年、八十八年、八十九年、九十年、九十一年之所得申報
    額所得分別有七十五萬、八十一萬、八十五萬、九十三萬、八十五萬、八十七萬
    、七十九萬及六十四餘萬元，亦有原告提出之被告所得稅核定通知書在卷可稽（
    本院卷四四至五七頁）。雖被告與年約八、九十歲之父母同住，對之及與訴外人
    所生子女周浩然亦負有扶義務，但被告父母共有子女五名，自均對父母有扶養義
    務，非被告一人單獨負擔，而被告之父領有終身俸，每月有一萬餘元收入，為被
    告所自承（本院卷三九頁以下）。再核，依原告提出行政院主計處統計平均每戶
    消費支出標準八十三年至九十年，每戶中每人每月約一萬一千三百十八元至一萬
    五千三百十三元（本院卷二十八頁）。依此，本院審酌兩造之身分地位、經濟能
    力、教育程度（被告為陸軍官校畢業）、收入、其他有扶養權親屬人數、平均消
    費標準、子女年齡及應受教育支出等一切情狀，認為被告應負擔原告及兩名子女
    每月之家庭生活費用合計應以二萬五千元為合理。基此計算結果，自八十三年一
    月一日起至八十九年十二月八日止（即原告起訴請求給付家庭生活費用訴狀繕本
    送達翌日起），即已達二百零八萬一千六百六十七元，是以原告請求被告給付家
    庭生活費用二百萬元，及自八十九年十二月八日起至清償日止，按年息百分之五
    計算之利息，洵屬有據，應予准許。
五、綜上，本件原告訴請被告給付洵屬有據，被告所辯尚無足採，從而原告本於家庭
    生活費用負擔法律關係，訴請被告給付家庭生活費用新台幣二百萬元及自八十九
    年十二月八日起按法定利率計算之利息，應予准許。又家庭生活費用負擔屬夫妻
    財產制法律關係為財產法法理與民法第一千一百十六條之一夫妻扶養屬社會扶助
    法性質者不同，即無從依民事訴訟法第三百八十九條第一項第二款規定，依職權
    宣告假執行，附此說明。
六、據上論結，本件原告即被上訴人之訴為有理由，爰判決如主文。
中　　　華　　　民　　　國　　九十三　　年　　　二　　　月　　 十一 　　日
                                  民事第三庭
                                      審判長法  官  吳　謙　仁
                                            法  官  蘇　瑞　華
                                            法  官  魏　大　喨
正本係照原本作成。
如不服本判決，應於收受送達後二十日內向本院提出上訴書狀，其未表明上訴理由者
，應於提出上訴後二十日內向本院補提理由書狀（均須按他造當事人之人數附繕本）
上訴時應提出委任律師或具有律師資格之人之委任狀；委任有律師資格者，另應附具
律師資格證書及釋明委任人與受任人有民事訴訟法第四百六十六條之一第一項但書或
第二項（詳附註）所定關係之釋明文書影本。
中　　　華　　　民　　　國　　九十三　　年　　　二　　　月　　 十二 　　日
　　　　　　　　　　　　　　　　　　　　　　書記官  李  華  安
附註：
民事訴訟法第四百六十六條之一（第一項、第二項）：
對於第二審判決上訴，上訴人應委任律師為訴訟代理人。但上訴人或其他法定代理人
具有律師資格者，不在此限。
上訴人之配偶、三親等內之血親、二親等內之姻親，或上訴人為法人、中央或地方機
關時，其所屬專任人員具有律師資格並經法院認為適當者，亦得為第三審訴訟代理人
。
